ACORDAO-COMPLETO-2583308

ACÓRDÃO DE RELAÇÃO

ACÓRDÃO DE RELAÇÃO 2740/2023 ATA 8/2023 - SEGUNDA CÂMARA

Acórdão 2740/2023-TCU-Segunda Câmara
VISTOS e relacionados estes autos de cinco atos de concessão de pensão militar instituídos pelos Srs. Cicero dos Santos, Waldemar Juvenal de Macedo, José Antônio de Lima, Emmanuel Rodrigues de Azevedo e José Egydio Garbocci, em favor, respectivamente, da viúva Marlene Araújo de Souza; das filhas Silvana Filgueira de Mendez, Ester Estelita Filgueira de Macedo e Vizia Filgueira de Macedo; das filhas Márcia do Carmo de Lima Silva e Marta do Carmo de Lima; da filha Lúcia Fortuna de Azevedo; e da filha Edila Garbocci de Almeida, emitidos pelo Comando da Marinha e submetidos a este Tribunal para fins de registro.
Considerando que a então Secretaria de Fiscalização de Integridade de Atos e Pagamentos de Pessoal e de Benefícios Sociais, atual Unidade de Auditoria Especializada em Pessoal (AudPessoal) opinou pela legalidade e registro das concessões de pensão militar (peças 9 e 10) ;
	Considerando que o Ministério Público junto ao TCU, representado pela Procuradora-Geral Cristina Machado da Costa e Silva, detectou, no ato instituído pelo Sr. Cicero dos Santos, que a interessada (Sra. Marlene Araújo de Souza) recebe recursos do erário por três fontes distintas (a pensão militar em apreço, uma pensão civil estatutária (peça 11) e uma pensão previdenciária paga pelo INSS - número do benefício: 196.637.080.3) ; 
	Considerando que o art. 29 da Lei 3.765/1960, com a redação dada pela Medida Provisória 2.215, de 31/08/2001, passou a permitir a acumulação: I) de uma pensão militar com proventos de disponibilidade, reforma, vencimentos ou aposentadoria; ou II) de uma pensão militar com a de outro regime, observado o disposto no art. 37, inciso XI, da Constituição Federal;
	Considerando que a jurisprudência deste Tribunal consolidou o entendimento de que é ilegal a acumulação de três rendimentos, devendo o benefício previdenciário do INSS ser computado no limite estabelecido no art. 29 da Lei  3.765/1960, nos termos dos Acórdãos 4.847/2017 e 3.653/2011 (rel. Ministro-Substituto André de Carvalho) ; 3.038/2022,  7.942/2018 e 8.721/2017 (rel. Ministro-Substituto Marcos Bemquerer) , todos da 2ª Câmara, bem como dos precedentes do Superior Tribunal de Justiça (v.g. AgRg no Resp 989.802/RJ e no Resp 1.434.168/RS) e dos Tribunais Reginais Federais (v. Apelação Cível nº 2005.33.000084718 - TRF 1ª Região e Apelação em Mandado de Segurança 70012 - TRF 2ª Região) ;
	Considerando que, por meio do Acórdão 1414/2021-TCU-Plenário (rel. Ministro Walton Alencar Rodrigues) , este Tribunal fixou entendimento no sentido da possibilidade de apreciação de ato sujeito a registro mediante relação, na forma do artigo 143, inciso II, do Regimento Interno/TCU, nas hipóteses em que a ilegalidade do ato decorra exclusivamente de questão jurídica de solução já pacificada na jurisprudência desta Corte de Contas;
	Considerando a presunção de boa-fé das interessadas; e
	Considerando que os atos ora examinados deram todos entrada no TCU há menos de cinco anos;
ACORDAM os Ministros o Tribunal de Contas da União, com fundamento nos arts. 1º, inciso V, e 39, inciso II, da Lei 8.443/1992, c/c os arts. 17, inciso III, 143, inciso II, 259, inciso II, 260 e 262 do Regimento Interno/TCU, em considerar legais e conceder registro aos atos de concessão de pensão militar instituídos pelos Srs. Waldemar Juvenal de Macedo, José Antônio de Lima, Emmanuel Rodrigues de Azevedo e  José Egydio Garbocci, em favor, respectivamente, das filhas Silvana Filgueira de Mendez, Ester Estelita Filgueira de Macedo e Vizia Filgueira de Macedo; das filhas Márcia do Carmo de Lima Silva e Marta do Carmo de Lima; da filha Lúcia Fortuna de Azevedo; e da filha Edila Garbocci de Almeida, bem como em considerar  ilegal e negar registro ao ato de concessão de pensão militar instituído pelo Sr. Cicero dos Santos em favor de sua viúva, Sra. Marlene Araújo de Souza, dispensar o ressarcimento das quantias indevidamente recebidas de boa-fé pela interessada, consoante o disposto no Enunciado 106 da Súmula da Jurisprudência do TCU, sem prejuízo de expedir as determinações contidas no subitem 1.7 abaixo.
1. Processo TC-Processo 028.523/2022-9 (PENSÃO MILITAR) 
	1.1. Interessadas: Edila Garbocci de Almeida (XXX.125.387-XX) ; Ester Estelita Filgueira de Macedo (XXX.260.704-XX) ; Lúcia Fortuna de Azevedo (XXX.305.905-XX) ; Márcia do Carmo de Lima Silva (XXX.519.427-XX) ; Marlene Araújo de Souza (XXX.916.927-XX) ; Marta do Carmo de Lima (XXX.756.737-XX) ; Silvana Filgueira de Mendez (XXX.759.734-XX) ; Vizia Filgueira de Macedo (XXX.501.074-XX) .
	1.2. Órgão: Comando da Marinha.
	1.3. Relator: Ministro-Substituto Marcos Bemquerer Costa.
	1.4. Representante do Ministério Público: Procuradora-Geral Cristina Machado da Costa e Silva.
	1.5. Unidade Técnica: Unidade de Auditoria Especializada em Pessoal (AudPessoal) .
	1.6. Representação legal: não há.
	1.7. Determinações:
	1.7.1. determinar ao Comando da Marinha que, no prazo de 15 (quinze) dias a contar da notificação deste Acórdão, adote as seguintes providências:
	1.7.1.1. abstenha-se de realizar pagamentos decorrentes do ato de pensão militar instituído pelo Sr. Cicero dos Santos, em favor de sua viúva, Sra. Marlene Araújo de Souza, sujeitando-se a autoridade administrativa omissa à responsabilidade solidária, nos termos do art. 262, caput, do Regimento Interno/TCU; 
	1.7.1.2. oriente a aludida interessada sobre a possibilidade de optar, a qualquer tempo, pelos benefícios legalmente acumuláveis, nos termos das disposições do art. 29 da Lei 3.765/1960, comprovando eventual opção ao Comando da Marinha;  
	1.7.1.3. dê ciência do inteiro teor desta Deliberação à interessada, alertando-a de que o efeito suspensivo proveniente da interposição de eventuais recursos junto a este Tribunal não a exime da devolução dos valores percebidos indevidamente após a notificação, caso os recursos não sejam providos, e encaminhe, no prazo de 30 (trinta) dias, ao Tribunal o comprovante da referida ciência; e
	1.7.1.4. emita novo ato concessório em favor da Sra. Marlene Araújo de Souza, caso tenha optado pelo recebimento da pensão militar (nos termos do subitem 1.7.1.2 acima) , livre da irregularidade apontada, disponibilizando-o a este Tribunal, por meio do Sistema e-Pessoal, nos termos e prazos fixados na IN/TCU 78/2018.

Segunda Câmara

Comando da Marinha.

Edila Garbocci de Almeida (XXX.125.387-XX); Ester Estelita Filgueira de Macedo (XXX.260.704-XX); Lúcia Fortuna de Azevedo (XXX.305.905-XX); Márcia do Carmo de Lima Silva (XXX.519.427-XX); Marlene Araújo de Souza (XXX.916.927-XX); Marta do Carmo de Lima (XXX.756.737-XX); Silvana Filgueira de Mendez (XXX.759.734-XX); Vizia Filgueira de Macedo (XXX.501.074-XX).

MARCOS BEMQUERER

não há.

PENSÃO MILITAR (PMIL)

Unidade de Auditoria Especializada em Pessoal (AudPessoal).